臺灣高等法院刑事裁定　　　　　　　　　　　　　　　九十三年度抗字第七六四號
　　抗　告　人
　　即　自訴人　乙○○
　　被　　　告　甲○○
右列抗告人即自訴人因瀆職等案件，不服臺灣臺北地方法院中華民國九十三年十一月
三十日裁定（九十二年度自更 (一)字第五一號），提起抗告，本院裁定如左：
    主  文
抗告駁回。
    理  由
一、按法院或受命法官於自訴案件第一次審判期日前訊問及調查結果，如認為案件有
    刑事訴訟法第二百五十二條至第二百五十四條之情形者，得以裁定駁回其自訴，
    同法第三百二十六條第三項定有明文。次按同法第四百十二條規定：抗告法院認
    為抗告無理由者，應以裁定駁回之。再按被告未經審判證明有罪確定前，推定其
    為無罪；又犯罪事實應依證據認定之，無證據不得認定其犯罪事實；又不能證明
    被告犯罪者，應諭知無罪之判決，刑事訴訟法第一百五十四條第一項、第二項及
    第三百零一條第一項分別定有明文。又被害人所述被害情形如無瑕疵可指，而就
    其他方面調查又與事實相符，其供述始足據為判決之基礎；且自訴人之自訴，係
    以使被告受刑事訴追為目的，是其陳述是否與事實相符，仍應調查其他證據以資
    審認（最高法院三十二年度上字第六五七號、五十二年度臺上字第一三００號判
    例參照）。又事實之認定，應憑證據，如未能發現相當證據，或證據不足以證明
    ，自不能以推測或擬制之方法，為裁判基礎（最高法院四十年度臺上字第八六號
    判例參照）。另認定犯罪事實所憑之證據，雖不以直接證據為限，間接證據亦包
    括在內；然而無論直接或間接證據，其為訴訟上之證明，須於通常一般之人不致
    有所懷疑，而得確信其為真實之程度者，始得據為有罪之認定，倘其證明尚未達
    到此一程度，而有合理之懷疑存在時，即無從為有罪之認定，亦有最高法院七十
    六年度臺上字第四九八六號判例可資參照。況刑事訴訟法第一百六十一條第一項
    亦規定，檢察官就被告犯罪事實，應負舉證責任，並指出證明之方法，是檢察官
    對於起訴之犯罪事實，應負提出證據及說服之實質舉證責任，倘其所提出之證據
    ，不足為被告有罪之積極證明，或其指出證明之方法，無從說服法院以形成被告
    有罪之心證，基於無罪推定之原則，自應為被告無罪判決之諭知，最高法院九十
    二年度臺上字第一二八號著有判例可資參照，是自訴人對於其主張之犯罪事實，
    依據前揭判例之意旨，亦負有提出證據及說服之實質舉證責任。
二、本件自訴意旨略以：自訴人乙○○於民國八十八年七月四日凌晨一點三十分由臺
    北市立忠孝醫院返回臺北市政府警察局松山分局三民派出所（下稱三民派出所）
    製作傷害、恐嚇、妨害自由等罪之筆錄，被告甲○○為該派出所之警察主管，竟
    利用職務上之機會，指定警員即同案被告盧廷武（所涉妨害自由罪嫌業經台灣台
    北地方法院以九十年度自字第八一號裁定駁回自訴，並經本院以九十二年度抗字
    第二八六號裁定抗告駁回確定在案，本院該裁定附於原法院自更（一）卷第五十
    五頁至第五十六頁）負責製作筆錄，同案被告盧廷武製作筆錄中不斷甩筆、丟簡
    易六法全書、或刁難停留不寫，兩張簡易筆錄製作達六小時之久，自訴人乙○○
    要到刑事組作筆錄，同案被告盧廷武用言語說不行，還拉著我不能走，說筆錄要
    作完才能走，被告甲○○未以中立的立場處理事情，教唆同案被告盧廷武妨害自
    訴人之自由，且案發當日自訴人被另案被告林達雄（所涉傷害罪嫌業經本院以九
    十二年度上易字第一三七六號判決有期徒刑二月確定在案，附於原法院自更（一
    ）卷第四十七頁至第五十四頁）持用沙西米刀追殺未及，被告甲○○竟未依現行
    犯逮捕另案被告林達雄製作筆錄，且指導另案被告林達雄相關言詞教唆其避重就
    輕，而欲使其不受刑事追訴等，餘詳如附件自訴狀影本所載之有關被告甲○○之
    部分。因認被告甲○○之上開行為涉有刑法第一百二十五條第一項第三款之明知
    為有罪之人而無故不使其受追訴或處罰罪及刑法第三百零二條第一項妨害自由罪
    之教唆犯等罪嫌云云。
三、次按九十二年一月十四日修正通過之刑事訴訟法第三百十九條第二項固規定：前
    項自訴之提起，應委任律師行之；然查該「自訴之提起，應委任律師為之」之規
    定，乃於該次修正時增訂，修正前並無是項之規定。次查本件自訴人乙○○乃於
    九十二年一月十四日修正通過之刑事訴訟法施行前之九十年一月十八日具狀向本
    院提起自訴，此有卷附自訴狀所蓋本院收文戳一枚可稽，而依刑事訴訟法施行法
    第七條之三規定「中華民國九十二年一月十四日修正通過之刑事訴訟法施行前，
    已繫屬於各級法院之案件，其以後之訴訟程序，應依修正刑事訴訟法終結之。但
    修正刑事訴訟法施行前已依法定程序進行之訴訟程序，其效力不受影響」之意旨
    ，是自訴人提起本件自訴雖未委任律師行之，然於提起自訴時既合於當時法律之
    規定，自不因嗣候同法第三百十九條第二項之增訂修正而受影響，且法院亦毋須
    定期間以裁定命其委任代理人，合先敘明。
四、復按犯罪之被害人得提起自訴，但無行為能力，或限制行為能力或死亡者，得由
    其法定代理人、直系血親或配偶為之；犯罪事實之一部提起自訴者，他部雖不得
    自訴亦以得提起自訴論。但不得提起自訴部分較重之罪，或其第一審屬於高等法
    院管轄，或第三百二十條之情形者，不在此限，刑事訴訟法第三百十九條第一項
    及第三項分別定有明文。另公務員假借職務上之權力、機會或方法，以故意犯刑
    法瀆職罪章以外各罪者，加重其刑至二分之一，刑法第一百三十四條前段亦定有
    明文；而刑法分則加重刑罰之規定，係就常態之犯罪類型，變更其罪型，加重其
    法定刑而成為另一獨立之罪名，而刑法第一百三十四條之加重，為刑法分則之加
    重，亦即法定本刑之加重，必須列入最重本刑之計算（最高法院六十九年臺上字
    第三二五四號著有判例可資參照）。查本件自訴狀雖未記載刑法第一百三十四條
    之規定，然依自訴人乙○○所指訴之犯罪情節觀之，因認被告係假借職務上之權
    力、機會或方法而故意犯刑法分則第四章以外之刑法第三百零二條第一項之妨害
    自由罪，自應依刑法第一百三十四條之規定加重其刑至二分之一，則加重後之最
    高法定本刑即為七年六月，已較諸自訴意旨所指被告所另犯之刑法第一百二十五
    條第一項第三款後段明知為有罪之人而無故不使其受追訴或處罰罪之法定刑為一
    年以上七年以下有期徒刑為重。揆諸前揭之規定，自得提起本件自訴。
五、本件自訴人指訴被告涉有刑法第一百二十五條第一項第三款之明知為有罪之人而
    無故不使其受追訴或處罰罪及刑法第三百零二條第一項妨害自由罪之教唆犯等罪
    嫌，無非係以：右揭犯罪事實，業據自訴人於本院調查中指訴歷歷，並有其所提
    供之錄音帶一捲可資佐證為其主要論據。原法院訊據被告固坦承其為三民派出所
    主管屬實，但堅詞否認有何自訴意旨所稱之前開犯行，並辯稱：其並未教唆同案
    被告即該分局警員盧廷武刁難自訴人，且自訴人所指訴有關另案被告林達雄所涉
    犯行部分，亦經傳喚而由該分局刑事組製作筆錄後，報請檢察官偵查處理，其絕
    無自訴人所指稱之無故不使林達雄受追訴或處罰之情形等語。經查：
（一）自訴意旨指訴被告涉有妨害自由犯行，無非指稱：被告為三民派出所主管，而
      其於八十八年七月三日晚間十一時十五分，因用水問題與另案被告林達雄發生
      爭執，並遭林達雄毆打及持刀追殺未及、恐嚇，其且因此受傷，迨於翌四日凌
      晨一點三十分由臺北市立忠孝醫院返回後，前去三民派出所報案及製作傷害、
      恐嚇、妨害自由等罪之筆錄，被告為該派出所之警察主管，竟利由職務上之機
      會，指定警員即同案被告盧廷武（所涉妨害自由罪嫌業經台灣台北地方法院依
      刑事訴訟法第三百二十六條第三項之規定，以九十年度自字第八一號裁定駁回
      自訴，並經本院以九十二年度抗字第二八六號裁定抗告駁回確定在案，附於原
      法院自更（一）卷第五十五頁至第五十六頁）負責製作筆錄，盧廷武製作筆錄
      中不斷甩筆、丟簡易六法全書、或刁難停留不寫，兩張簡易筆錄製作達六小時
      之久，其要到刑事組作筆錄，盧廷武用言語說不行，還拉著其說筆錄要作完才
      能走，其因認被告未以中立的立場處理其報案之事情，涉嫌利用職務上之機會
      教唆同案被告盧廷武妨害自由之犯行云云。
（二）按刑法第三百零二條之妨害自由罪，包括私禁及以其他非法方法剝奪人之行動
      自由而言。（最高法院十九年度上字第二六二號判例）該所謂以非法方法剝奪
      人之行動自由，係指以私禁外之非法方法，妨害其行動自由而言。（最高法院
      二十一年度上字第一八三四號判例）參以自訴意旨所稱：「被告甲○○為該派
      出所之警察主管，竟利用職務上之機會，指定警員即同案被告盧廷武負責製作
      筆錄，同案被告盧廷武製作筆錄中不斷甩筆、丟簡易六法全書、或刁難停留不
      寫，兩張簡易筆錄製作達六小時之久，自訴人乙○○要到刑事組作筆錄，同案
      被告盧廷武用言語說不行，還拉著我不能走，說筆錄要作完才能走，被告甲○
      ○未以中立的立場處理事情，教唆同案被告盧廷武妨害自訴人之自由」云云，
      其於原法院九十二年十二月二十四日調查中陳稱：「‧‧‧我向他表示你如果
      不寫的話，我要去刑事組作筆錄，盧廷武則向我表示你已經在這邊製作筆錄沒
      有做完不能離開，害我一直做到七點半，留滯我在派出所六、七個小時，我向
      他表示要離開時，筆錄還沒有製作完畢，我認為盧廷武故意甩筆及丟簡易六法
      全書，及我認為重要不寫的方法來認為盧廷武故意停滯不寫‧‧‧」等語（參
      原法院自更（一）卷第三十頁），得知自訴人並無遭私禁及以其他非法方法剝
      奪人之行動自由之情形至明，衡情自難認本案被告或同案被告盧廷武所為上開
      製作筆錄之行為，有何妨害自由之故意，應無疑義。
（三）況同案被告盧廷武所涉前開妨害自由犯行，業經台灣台北地方法院認定其犯罪
      嫌疑尚屬不足，依據刑事訴訟法第三百二十六條第三項之規定，而以該院九十
      年度自字第八一號裁定駁回自訴，並經本院以九十二年度抗字第二八六號裁定
      抗告駁回確定在案，此有該案之本院裁定在卷可參（附於原法院自更（一）卷
      第五十五頁至第五十六頁）。
（四）另徵諸自訴人於原法院同上開期日調查中陳稱：「‧‧‧因為在我製作筆錄過
      程中，被告（按係甲○○）有四次探訪，我質疑被告有默契上的指示，被告在
      四次談訪中並沒有說話，但我認為他有關心這個案子。」等語（原法院自更（
      一）卷第三十頁），並於原法院更審前九十二年三月二十五日調查中自承被告
      甲○○並未指明是叫同案被告盧廷武刁難等語（原法院自字卷第三十三頁），
      且其迄今亦未能提供其他積極事證，尚難僅以自訴人之上開指訴逕認被告有何
      利用職務上之機會教唆妨害自由之犯行，彰彰甚明。
六、次查，自訴意旨指稱被告涉有明知為有罪之人而無故不使其受追訴或處罰犯嫌云
    云，雖經自訴人提供錄音帶一捲為證。然查：
（一）該錄音帶經本院依職權送內政部警政署刑事警察局進行聲紋比對之結果，因聲
      譜頻率範圍不足，而無法辦理相關聲紋比對事宜，此有該局九十三年六月二十
      四日刑鑑字第０九三０一二八六００號函在卷可稽（原法院自更（一）卷第一
      四一頁），自難據為不利被告之認定。況自訴人於八十八年七月四日所製作之
      筆錄確已移由該分局刑事組辦理，並由刑事組傳喚被告林達雄及林廷駿製作筆
      錄，而於八十八年七月十七日將全案移送臺灣臺北地方法院檢察署偵辦等情，
      業經原法院調閱臺灣臺北地方法院檢察署八十八年度偵字第一六八三八號偵查
      卷宗查明無訛（原法院自更（一）字卷第七十九頁至第一０一號頁）。綜上，
      自難認被告有何明知為有罪之人而無故不使其受追訴或處罰之行為，亦難僅以
      自訴人主觀片面之指訴逕認被告確有明知為有罪之人而無故不使其受追訴或處
      罰之犯行。
（二）至自訴人雖聲請傳喚證人林達雄及許孟怡到庭說明確曾與被告在該處談話，然
      自訴人自承錄音地點為大門外之地面，本為公眾往來之處所，是被告縱確曾與
      證人林達雄及許孟怡在該處談話，亦難認自訴人乙○○所提供之錄音譯文內容
      確係被告所為，遑論自訴人所據以為證據之上開談話錄音帶，因聲譜頻率範圍
      不足，而無法辦理相關聲紋比對事宜，有如前述，本院因認上開證人均無傳喚
      之必要。退而言之，縱被告確有於自訴人所指時、地與林達雄及許孟怡談話屬
      實，然因被告確以依據法定程序，將自訴人於八十八年七月四日所製作之報案
      筆錄移由該分局刑事組辦理，並由刑事組傳喚被告林達雄及林廷駿製作筆錄，
      而於八十八年七月十七日將全案移送臺灣臺北地方法院檢察署偵辦等情，亦如
      前開說明。綜上所述，自訴人指稱被告涉有前開妨害自由等犯嫌，均屬無從證
      明。
七、此外，復查無其他積極證據足資證明被告甲○○有何教唆妨害自由及明知為有罪
    之人而無故不使其受追訴或處罰之犯行，其犯罪嫌疑尚屬不足，而有刑事訴訟法
    第二百五十二條第十款之情形，依照首開說明，原法院依據同法第三百二十六條
    第三項之規定裁定駁回本件自訴，於法自無違誤。自訴人任憑己意提起抗告，指
    摘原法院裁定不當云云，為無理由，應予駁回。
八、據上論結，應依刑事訴訟法第四百十二條，裁定如主文。
中　　　華　　　民　　　國　　九十三　　年　　 十二 　　月　　三十一　　日
                              臺灣高等法院刑事第九庭
                                  審判長法  官　李　文　成
                                        法  官　王　復　生
                                        法  官　周　盈　文
右正本證明與原本無異。
不得再抗告。
                                        書記官　余　姿　慧
中　　　華　　　民　　　國　　九十三　　年　　 十二 　　月　　三十一　　日
